臺灣臺南地方法院刑事判決　　　　　　　 96年度訴緝字第2號
公　訴　人　臺灣臺南地方法院檢察署檢察官
被　　　告　乙○○
上列被告因違反毒品危害防制條例案件，經檢察官提起公訴（九
十三年度毒偵字第一九七號），本院判決如下：
    主  文
乙○○無罪。
    理  由
一、公訴意旨略以：被告乙○○基於施用第一級毒品之犯意，於
    九十二年八月二十一日上午十一時三十分起回溯二十六小時
    內之某時，在不詳處所，施用第一級毒品海洛因，為警於九
    十二年八月二十一日上午十一時許，在臺南縣永康市○○○
    街六七號查獲。因認被告乙○○涉犯毒品危害防制條例第十
    條第一項施用第一級毒品罪嫌等語。
二、按犯罪事實應依證據認定之，無證據不得認定其犯罪事實，
    不能證明被告犯罪或其行為不罰者，應諭知無罪之判決，刑
    事訴訟法第一百五十四條第二項、第三百零一條第一項定有
    明文。又刑事訴訟制度受「倘有懷疑，則從被告之利益為解
    釋」、「被告應被推定為無罪」原則所支配，故得為訴訟上
    證明者，無論為直接或間接證據，須客觀上於吾人一般社會
    生活經驗均不致有所懷疑，而達於確信之程度，且除認定被
    告犯罪之外，無從本於同一事證為其他有利於被告之合理推
    斷，始可據為有罪之認定，倘其證明尚未達於確信之程度，
    而有合理可疑存在時，即難據對被告為不利之認定，換言之
    ，在「法律判斷」上，即不能為被告有罪之認定。
三、本件公訴人認被告涉有施用第一級毒品犯嫌，無非以被告經
    警採擷尿液送驗結果呈嗎啡陽性反應，有臺南縣衛生局尿液
    檢驗成績書及尿液送驗名冊各一紙在卷可稽為主要論據。訊
    據被告堅決否認有上開犯行，其主要辯解略以：伊沒有施用
    海洛因，伊有配合採尿，有一位警員帶伊去驗尿，採完尿液
    後伊拿給警員，另一位警員拿貼紙讓伊蓋指印，警員把尿液
    放在桌上，並沒有封瓶，伊蓋完指印後，警員就把貼紙和尿
    液拿走了等語。經查：
  (一)本件臺南縣警察局永康分局於九十二年八月二十一日查獲被
    告並採集尿液，嗣以檢體編號「０８１４」送請臺南縣衛生
    局以免疫分析法及薄層分析法檢驗，初步鑑定結果呈嗎啡陽
    性反應，再經本院送請法務部調查局以螢光偏極免疫分析法
    篩驗，及氣相層析質譜儀分析法確認結果，亦呈嗎啡陽性反
    應，而此嗎啡陽性反應不僅基因在於已排出之尿液中加海洛
    因毒品之可能性不高，且依其嗎啡及可待因含量濃度，研判
    亦非單純施用可待因所致，亦即上開尿液之嗎啡陽性反應，
    並非單純施用含有可待因之藥品如Codepine所致，有卷附臺
    南縣衛生局九十二年九月三日尿液檢驗成績書、行政院衛生
    署管制藥品管理局九十三年七月二十二日管檢字第０９３０
    ００６６２８號函、法務部調查局九十三年十二月三日調科
    壹字第９３６２３９６３７０號檢驗通知書及九十六年三月
    二日調科壹字第０９６２２１６０８３０號函在卷可憑（警
    卷第七頁、本院九十三年度卷第六四、六五、一二三頁、本
    院九十六年度卷第七五頁）。
  (二)然臺南縣警察局永康分局上開送驗編號「０８１４」之檢體
    ，是否為被告當時所排放或是否全部為被告所排放之尿液，
    質言之，該瓶送驗檢體中，有無非被告當時排放尿液之物質
    ，或是否全然為被告所排放之尿液，是為被告一再質疑之事
    項。是本院依職權於九十三年九月十四日審理程序中當庭採
    集被告尿液，併上開編號檢體送請法務部調查局鑑定ＤＮＡ
    ，該局以人類遺傳因子粒線體ＤＮＡ（ＭｔＤＮＡ）式序列
    鑑定法鑑定，結果認送驗尿液兩瓶過於腐敗，無法檢驗出其
    粒線體ＤＮＡ（ＭｔＤＮＡ）式序列，有該局九十三年十一
    月二十五日調科肆字第０９３００４２６１５０號鑑定通知
    書一份在卷可稽（本院九十三年度卷第一二二頁）。從而，
    上開編號檢體已然無法藉由科學檢驗方式釐清前述疑問。
  (三)證人即與被告同日為警逮捕之蔣美忠於審理時證述：當天伊
    在永康分局三組有見到警察拿裝有尿液之瓶子及封條給被告
    蓋指印，指印是蓋在封條上，沒有蓋在尿瓶上，裝尿液之瓶
    蓋有蓋上，沒有看到警察將裝尿液之瓶子拿到別處封瓶等語
    （本院九十三年度卷第七八至八十頁）。然該名證人既未表
    示被告自行將所排放尿液瓶子封蓋，亦未表示其親睹警察在
    被告面前封蓋，亦即，該名證人對於上開編號之送驗檢體是
    否絕對為被告所排放尿液且無其他添加物之爭點，未能提供
    明確而直接之證明力；況且，證人蔣美忠在當時亦屬為警逮
    捕之人，則其行動自由當受相當限制，是否有機會全程目睹
    被告採尿經過，殊堪質疑。是本院尚難以證人蔣美忠之證述
    遽認上開編號檢體單純為被告所排放尿液之事實。
　(四)又證人即警員林文法於本院審理時固證述：伊是當時對被告
  　採尿警員，楊燿榮是負責填寫尿液年籍對照表，被告第一份
    筆錄是楊燿榮所製作，封瓶是被告自己裝上瓶蓋，伊看到他
    排出的尿液顏色很淡，採尿瓶摸起來沒有溫度，所以研判是
    從尿斗（筆錄誤載為尿口）舀水起來，伊發現後，就把整瓶
    丟掉，重新拿空的採尿瓶給被告，第一次採尿時只有一瓶顏
    色和溫度不對，尿液裝好後，伊先擦拭乾淨，貼上標籤讓被
    告在上面蓋指印等語（本院九十三年度卷第九四至九七頁）
    。然其證述內容不僅就被告是否自己封蓋、有無在被告面前
    貼標籤封緘、有無因檢體顏色及溫度有異而要求被告第二次
    採尿等節，與被告及聲稱當時亦在現場之證人丙○○說詞（
    本院九十六年度卷第一一五至一一七頁）各執一詞，且本院
    依職權勘驗被告為警查獲時之警詢錄音，發現警詢過程中，
    除被告及一名陪同女子聲音外，尚出現三名詢問被告之警員
    聲音，有審理筆錄可參（本院九十六年度卷第一二○至一二
　　七頁），而該次被告警詢筆錄之「訊問人」欄、臺南縣警察
  　局永康分局查獲毒品危害防制條例案嫌疑人尿液送檢名冊「
    採驗單位承辦人」欄及查獲逃犯流水編號登記簿「查獲單位
    承辦人員」欄亦均記載另一警員楊燿榮（警卷第一、六頁、
    本院九十三年度卷第四八頁）。可見被告警詢及採尿過程，
    非僅單一警員在場及處理。則當時情況如何，是否為其中一
    名警員可以詳述，究竟何者所言為真，以及本案主要爭點「
    送驗檢體是否為被告封瓶以確保內容物僅被告排放之尿液」
    ，本院尚難排除其他合理懷疑之可能性，而認定該瓶檢體僅
    有被告尿液存在之事實。
　(五)再者，上開編號檢體經本院於九十三年八月二十五日當庭勘
  　驗結果，認二瓶尿液其上均封貼膠帶並註明尿液編號為00
    －00000之一及之二，外觀均貼有「尿液標籤」之封條
    ，整個瓶身環繞貼滿，封條與尿液接合處並沒有指紋（即騎
    縫印文），標籤之受驗人格內有一指印；嗣經本院九十六年
    四月二十四日第二次於審理程序當庭勘驗結果，除認如九十
    三年八月二十五日審判期日勘驗結果外，尚認瓶身周圍封條
    上，有排尿者之左手大拇指印模，但因潮濕，指印已暈染，
    無法辨識該指印是在已貼上尿瓶之封條上蓋用，或是先行在
    封條上蓋用，再繞貼於尿瓶上，並當庭拍照，有上開二次審
    判筆錄及尿瓶照片一張在卷可參（本院九十三年度卷第八十
    頁、本院九十六年度卷第一三六、一四二頁）。是不僅已難
    自尿瓶上之指印形狀，研判被告是否先行按捺指印在封條上
    後，該封條再被黏貼於尿瓶，或被告係在已黏貼尿瓶之封條
    上按捺指印，縱可藉由尿瓶上指印形狀論斷被告當時係按捺
    指印於尿瓶上，然因封條與尿液接合處並無騎縫印文，則被
    告按捺指印在尿瓶上之事實，是否可以逕予推論尿瓶內容物
    僅為被告所排放尿液，亦非無疑問。
四、揆諸上開說明，本件既因尿液證物保存失當而使腐敗，以致
    無法鑑定確認扣案檢體為單純被告所排放之尿液；經驗上司
    法警察亦必然證述以合法程序進行調查，是公訴人就其所指
    被告施用第一級毒品之事實，尚未舉證明確而達令人信實無
    疑之程度，本院復查無任何積極事證足認被告確有公訴人所
　　指犯行，依證據裁判主義，本件被告犯行屬未能證明，應為
  　無罪判決之諭知。
據上論斷，應依刑事訴訟法第三百零一條第一項，判決如主文。
本案經檢察官甲○○到庭執行職務。
中　　華　　民　　國　　96　　年　　5 　月　　 8　　  日
                刑事第十庭審判長法  官  陳欽賢
                                法  官  林臻嫺
                                法  官  陳賢德
以上正本證明與原本無異。
如不服本判決，應於收受送達後10日內向本院提出上訴書狀（應
附繕本）。
　　　　　　　　　　　　　　　　書記官  莊文茹
中　　華　　民　　國　　96　　年　　5 　　月　　10　　日
